ACORDAO-COMPLETO-2341493

ACÓRDÃO 42/2019 ATA 1/2019 - PLENÁRIO

VISTOS, relatados e discutidos estes autos de representação, com pedido de medida cautelar, acerca de irregularidades que teriam ocorrido no Pregão Eletrônico 53/2018, que tem por objeto a contratação de empresa especializada para prestação de serviços de gestão informatizada da frota de veículos do Tribunal Regional do Trabalho da 5ª Região/BA (TRT-5) . 
ACORDAM os Ministros do Tribunal de Contas da União, reunidos em Sessão do Plenário, diante das razões expostas pelo Relator e com fundamento no art. 276 do Regimento Interno do TCU, em: 
9.1. referendar a medida cautelar concedida por meio do despacho acostado à peça 11 e as demais decisões prolatadas naquela ocasião; 
9.2. retornar o processo à Secex/BA para as providências cabíveis.

Referendo de medida cautelar em processo de representação a respeito de supostas irregularidades que teriam ocorrido em pregão eletrônico que tem como objeto a contratação de serviços de gestão informatizada na manutenção de veículos.

3. Representante: Prime Consultoria e Assessoria Empresarial Ltda. (CNPJ: 05.340.639/0001-30)

13.1. Ministros presentes: José Mucio Monteiro (Presidente), Augusto Nardes, Raimundo Carreiro (Relator) e Bruno Dantas.
13.2. Ministros-Substitutos convocados: Marcos Bemquerer Costa e André Luís de Carvalho.

ACORDAO-COMPLETO-2345600

Acórdão 732/2019 - Plenário

RAIMUNDO CARREIRO

Reproduzo, a seguir, a instrução inicial da unidade técnica (peça 9) :
	
"INTRODUÇÃO
1.	Trata-se de representação (peça 1) formulada pela sociedade empresária Prime Consultoria e Assessoria Empresarial Ltda. - EPP, devidamente identificada nos autos, com pedido de medida cautelar, a respeito de alegadas irregularidades que teriam ocorrido no Pregão Eletrônico 053/18, que tem como objeto a contratação de serviços de gestão informatizada na manutenção de veículos, para atendimento à frota pertencente ao Tribunal Regional do Trabalho da 5ª Região (TRT5) , com valor estimado de R$ 206.040,00/ano.
EXAME DE ADMISSIBILIDADE
2.	Inicialmente, deve-se registrar que a representação preenche os requisitos de admissibilidade constantes no art. 235 do Regimento Interno do TCU, haja vista a matéria ser de competência do Tribunal, referir-se a responsável sujeito a sua jurisdição, estar redigida em linguagem clara e objetiva, conter nome legível, qualificação e endereço da representante, bem como encontrar-se acompanhada de suficientes indícios concernentes à irregularidade ou ilegalidade.
3.	Além disso, a sociedade empresária Prime Consultoria e Assessoria Empresarial Ltda. - EPP possui legitimidade para representar ao Tribunal, consoante disposto no inciso VII do art. 237 do RI/TCU, c/c o art. 113, § 1º, da Lei 8.666/1993.
4.	Ainda, conforme dispõe o art. 103, § 1º, in fine, da Resolução - TCU 259/2014, verifica-se a existência do interesse público no trato da suposta irregularidade/ilegalidade, pois a suposta irregularidade poderia, em tese, causar restrição à competitividade do certame licitatório. 
5.	Dessa forma, a representação poderá ser apurada, para fins de comprovar a sua procedência, nos termos do art. 234, § 2º, segunda parte, do Regimento Interno do TCU, aplicável às representações de acordo com o parágrafo único do art. 237 do mesmo RI/TCU.
EXAME TÉCNICO
6.	Sustenta o representante que o subitem 15.8 do edital do Pregão Eletrônico 053/2018 exige que a futura contratada possua escritório fixo na cidade de Salvador, a fim de garantir toda e qualquer comunicação entre as partes, fornecendo sempre que necessário as devidas instruções aos usuários do sistema.
7.	Afirma que tal exigência é desnecessária e excessiva, servindo, tão-somente, para reduzir o número de empresas que participam do certame e, consequentemente, impedir a obtenção da proposta mais vantajosa para a Administração.
8.	Esclarece que os serviços de gerenciamento da manutenção são prestados através de sistema, cujo acesso é por meio da internet, ou seja, basta ao usuário acessar o sítio eletrônico da empresa contratada e inserir seus dados de login e senha.
9.	Ressalta que a obrigatoriedade importará em aumento de custo para a contratante, afinal os licitantes colocaram esses custos em suas propostas, sem importar nenhum acréscimo ou melhora na qualidade de prestação dos serviços. 
10.	Ao fim, requer, preliminarmente, medida cautelar a fim de suspender o Pregão Eletrônico 053/2018 até a decisão final do TCU acerca das irregularidades apontadas. No mérito, pugna pelo provimento da representação e a republicação do instrumento convocatório, escoimado da cláusula restritiva ao caráter competitivo do certame.
11.	Feita uma breve síntese dos fatos, parte-se para a análise da suposta irregularidade ocorrida no Pregão Eletrônico 053/2018, motivo de irresignação da representante.
12.	O subitem 15.8 do Termo de Referência, anexo I do edital (peça 6, p. 34) está vazado nos seguintes termos:
15. OBRIGAÇÕES DA CONTRATADA
 (...) 
15.8 Disponibilizar suporte técnico com atendimento 24 horas e possuir base operacional com estrutura administrativa mínima para prestá-lo situada na cidade de Salvador - Bahia, a fim de garantir toda e qualquer comunicação entre as partes, fornecendo sempre que necessário as devidas instruções aos usuários do sistema;
13.	Por sua vez, a Lei 8.666/1993 estabelece:
Art. 3º A licitação destina-se a garantir a observância do princípio constitucional da isonomia e a selecionar a proposta mais vantajosa para a Administração e será processada e julgada em estrita conformidade com os princípios básicos da legalidade, da impessoalidade, da moralidade, da igualdade, da publicidade, da probidade administrativa, da vinculação ao instrumento convocatório, do julgamento objetivo e dos que lhes são correlatos.
§ 1º É vedado aos agentes públicos:
I - admitir, prever, incluir ou tolerar, nos atos de convocação, cláusulas ou condições que comprometam, restrinjam ou frustrem o seu caráter competitivo e estabeleçam preferências ou distinções em razão da naturalidade, da sede ou domicílio dos licitantes ou de qualquer outra circunstância impertinente ou irrelevante para o específico objeto do contrato;
 (...) 
14.	Do dispositivo legal acima destacam-se os princípios da isonomia e da igualdade nos processos de aquisição de bens e contratação de serviços dos entes da administração pública direta e indireta. Ressalta-se, ainda, a vedação relativa a cláusulas ou condições que comprometam, restrinjam ou frustrem o caráter competitivo dos processos licitatórios e estabeleçam preferências ou distinções em razão da sede ou domicílio dos licitantes.
15.	No caso que ora se apresenta, a exigência de que a contratada possua 'base operacional' na capital baiana apresenta-se, em princípio, injustificável, tendo em vista que nada impede que a empresa que vier a ser contratada preste adequadamente os serviços objeto da licitação, serviços esses prestados mediante 'sistema informatizado e integrado via web', para abastecimento e manutenção da frota de veículos do contratante, sem ter filial ou escritório de representação próprio em Salvador.
16.	Cabe aos contratantes acompanhar e fiscalizar a boa e regular execução do futuro contrato, aplicando ao contratado as sanções ali previstas no caso de inadimplemento ou descumprimento de suas cláusulas e condições de atendimento previstas.
17.	A jurisprudência desta Corte de Contas é pacífica quanto à necessidade de ser motivada e justificável as exigências impostas às licitantes, pois deve-se buscar ampliar a competição entre os possíveis interessados, de modo a se obter a proposta mais vantajosa para a Administração e o melhor atendimento do interesse público.
18.	Nesse sentido os Acórdão 6463/2011-TCU-Primeira Câmara, Relator Ministro Walton Alencar Rodrigues; Acórdão 43/2008-TCU-Plenário, Relator Ministro Benjamin Zymler; Acórdão 1416/2009-TCU-Plenário, Relator Ministro Walton Alencar Rodrigues; Acórdão 769/2013-TCU-Plenário, Relator Ministro Marcos Bemquerer; Acórdão 703/2007-TCU-Plenário, Relator Ministro Benjamin Zymler; Acórdão 182/2016-TCU-Plenário, Relator Ministro Vital do Rêgo.
19.	Consoante o art. 276 do Regimento Interno/TCU, o Relator poderá, em caso de urgência, de fundado receio de grave lesão ao Erário, ao interesse público, ou de risco de ineficácia da decisão de mérito, de ofício ou mediante provocação, adotar medida cautelar, determinando a suspensão do procedimento impugnado, até que o Tribunal julgue o mérito da questão. Tal providência deverá ser adotada quando presentes os pressupostos do fumus boni iuris e do periculum in mora.
20.	Analisando os elementos apresentados pelo representante, verifica-se que há, nos autos, os pressupostos acima mencionados.
21.	O subitem 15.8 do Termo de Referência, anexo I do instrumento convocatório, traz exigência restritiva a competição e caracteriza o instituto do fumus boni iuris e deve ser analisado com maior profundidade por esta unidade técnica, em vista da real possibilidade de ocorrer distorções na licitação promovida pelo TRT5.
22.	A data prevista para realização do Pregão Eletrônico 053/2018 é 14/12/2018, às 14:00 horas, próxima sexta-feira, evidencia o periculum in mora, podendo ensejar prejuízo ao TRT5 e ao interesse público e comprometer a eficácia da decisão de mérito que vier a ser proferida pelo Tribunal.
23.	De outra parte, verifica-se que a adoção da medida cautelar, na forma requerida pelo representante, não configura qualquer tipo de risco à administração ou ao interesse público. 
24.	Por fim, ressalte-se que em caso análogo ao aqui tratado, o Ministro José Múcio, no âmbito do TC Processo 011.497/2018-1, proferiu despacho deferindo a medida cautelar pleiteada, posteriormente referendada pelo Acórdão 821/2018-TCU-Plenário. (peças 7 e 8) , para suspender o Pregão Eletrônico 18/2018 realizado pelo Tribunal Regional Eleitoral da Bahia, tendo em vista a inclusão no edital de cláusula que obrigava a futura contratada a instalar escritório ou estrutura física na cidade onde seria prestado o serviço, sem justificativas para a imprescindibilidade de tal exigência para o cumprimento do objeto.  
CONCLUSÃO
25.	O documento constante da peça 1 deve ser conhecido como representação, por preencher os requisitos previstos nos arts. 235 e 237, inciso VII, do Regimento Interno/TCU c/c o art. 113, § 1º, da Lei 8.666/1993, e no art. 103, § 1º, da Resolução - TCU 259/2014.
26.	No que tange ao requerimento de medida cautelar, inaudita altera parte, entende-se que tal medida deve ser adotada, por estarem presentes nos autos os requisitos do fumus boni iuris e do periculum in mora, bem assim por não se ter configurado o periculum in mora ao reverso, capaz de trazer prejuízos significativos ao TRT5 ou ao interesse público. 
INFORMAÇÕES ADICIONAIS
27.	Em face do mesmo Pregão Eletrônico 053/2018 foi autuada representação (TC Processo 040.347/2018-4) , que, por meio do Acórdão 2831/2018-TCU-Plenário, foi conhecida, mas julgada prejudicada, ante a perda de seu objeto, ocorrida com a suspensão do certame para modificação de cláusulas do edital.
PROPOSTA DE ENCAMINHAMENTO
28.	Ante todo o exposto, submetem-se os autos à consideração superior, propondo:
	a) conhecer da presente representação, satisfeitos os requisitos de admissibilidade previstos nos arts. 235 e 237, inciso VII, do Regimento Interno deste Tribunal, c/c o art. 113, § 1º, da Lei 8.666/1993, e no art. 103, § 1º, da Resolução - TCU 259/2014;
	b) deferir o pedido de concessão de medida cautelar inaudita altera parte formulado pela representante, com fulcro no art. 276 do Regimento Interno/TCU, tendo em vista a existência dos elementos necessários para sua adoção, a fim de que o Tribunal Regional do Trabalho da 5ª Região suspenda o andamento do Pregão Eletrônico 053/2018 até que o Tribunal delibere sobre o mérito da matéria ora em apreço e, caso algum contrato já tenha sido firmado, abstenha-se de praticar qualquer ato com vistas à sua execução até a deliberação definitiva desta Corte;
	c) realizar a oitiva do Tribunal Regional do Trabalho da 5ª Região, com amparo no art. 276, § 3º, e art. 237, parágrafo único, c/c art. 250, V, todos do Regimento Interno/TCU, para que, no prazo de quinze dias, se manifeste sobre os fatos apontados na representação formulada pela sociedade empresária Prime Consultoria e Assessoria Empresarial Ltda. - EPP, especialmente quanto à inclusão no edital do Pregão Eletrônico 053/2018 de cláusula que obrigue a futura contratada a instalar escritório ou estrutura física na cidade onde vai ser prestado o serviço, sem justificativas para a imprescindibilidade de tal exigência para o cumprimento do objeto;
	d) realizar diligência, com fundamento no art. 157 do RI/TCU, ao Tribunal Regional do Trabalho da 5ª Região, para que, no prazo de quinze dias, encaminhe, preferencialmente de forma digitalizada em arquivos de extensão pdf, a íntegra do processo licitatório impugnado (Pregão Eletrônico 053/2018) ; 
	e) alertar o Tribunal Regional do Trabalho da 5ª Região quanto à possibilidade de o TCU vir a anular o Pregão Eletrônico 053/2018 ou, ainda, suspender a execução do contrato firmado em decorrência do certame, acrescendo-se que a ausência de manifestação no prazo estabelecido não impedirá o prosseguimento do processo e a apreciação da matéria por este Tribunal; 
	f) encaminhar, como forma de subsidiar a resposta a ser elaborada pelo Tribunal Regional do Trabalho da 5ª Região, cópia desta instrução e da inicial da representação (peça 1) ."
****
2.	Em 18/12/2018, o Ministro José Múcio Monteiro proferiu o despacho a seguir transcrito, por meio do qual determinou a adoção de medida cautelar no presente processo (peça 11) :
	"Trata-se de representação apresentada pela empresa Prime Consultoria e Assessoria Empresarial Ltda. - EPP, requerendo a adoção de medida cautelar por parte deste Tribunal diante de irregularidades identificadas no Pregão Eletrônico 53/2018, que visa à contratação de empresa especializada para prestação de serviços de gestão informatizada da frota de veículos do Tribunal Regional do Trabalho da 5ª Região (TRT-5) , com valor estimado de R$ 206.040,00/ano.
Em exame inicial de admissibilidade, a representação atende aos requisitos dos arts. 235 e 237 do Regimento Interno do TCU, c/c o art. 113, § 1º, da Lei 8.666/1993, assim como trata de matéria afeta ao interesse público.
	A empresa representante sustenta que o edital dispõe de exigência desnecessária e excessiva, que pode comprometer a competitividade do certame, ao exigir, no subitem 15.8 do Termo de Referência, anexo I, do edital do pregão, que a futura contratada possua escritório fixo na cidade de Salvador ou região metropolitana, a fim de garantir toda e qualquer comunicação entre as partes (peça 6, p. 34) .
	Corroboro o exame da Secex/BA, que compreende ser injustificada a cláusula, considerando que, a princípio, não haveria empecilhos para que a empresa que vier a ser contratada preste tal assistência remotamente, por meio de 'sistema informatizado e integrado via web', ponderando, ainda, que a exigência imposta não foi motivada.
	Assim, avalio estar presente o fumus boni iuris e também o periculum in mora, dada a realização do Pregão Eletrônico 53/2018, em 14/12/2018, às 14:00 horas, e a iminência da adjudicação e da contratação dele decorrentes, bem como ausente periculum in mora ao reverso, pois avalio que, nesta etapa, a medida não acarretará prejuízos ao TRT-5 ou ao interesse público.
	Portanto, defiro o pedido de concessão de medida cautelar inaudita altera parte formulado pela representante, com fulcro no art. 276 do Regimento Interno/TCU, para que o TRT-5 suspenda o andamento do Pregão Eletrônico 53/2018 até que o Tribunal delibere sobre o mérito da matéria e, caso algum contrato já tenha sido firmado, abstenha-se de praticar qualquer ato com vistas à sua execução até a deliberação definitiva desta Corte.
	Determino, ainda, a realização de oitiva do TRT-5, com amparo no art. 276, § 3º, e art. 237, parágrafo único, c/c art. 250, V, do Regimento Interno/TCU, para que, no prazo de quinze dias, se manifeste sobre os fatos apontados na presente representação, especialmente quanto à inclusão no edital do Pregão Eletrônico 53/2018 de cláusula que obrigue a futura contratada a instalar escritório ou estrutura física na cidade onde vai ser prestado o serviço, sem justificativas para a imprescindibilidade de tal exigência para o cumprimento do objeto, encaminhando, a fim de subsidiar a resposta a ser elaborada pelo TRT-5, cópias da peça inicial desta representação e da instrução elaborada pela unidade técnica.
Autorizo, também, a realização de diligência junto ao TRT-5, com fundamento no art. 157 do RI/TCU, para que, no prazo de quinze dias, encaminhe, preferencialmente de forma digitalizada em arquivos de extensão 'pdf', a íntegra do processo licitatório impugnado. 
Por fim, o TRT-5 deve ser alertado quanto à possibilidade de o TCU vir a anular o Pregão Eletrônico 53/2018 ou, ainda, suspender a execução do contrato firmado em decorrência do certame, acrescendo-se que a ausência de manifestação no prazo estabelecido não impedirá o prosseguimento do processo e a apreciação da matéria por este Tribunal."
	É o relatório.

não há

Não atuou

REPRESENTAÇÃO. PREGÃO ELETRÔNICO. CONTRATAÇÃO DE EMPRESA ESPECIALIZADA PARA PRESTAÇÃO DE SERVIÇOS DE GESTÃO INFORMATIZADA DE FROTA DE VEÍCULOS. EXIGÊNCIA EXCESSIVA DO EDITAL QUE PODE RESTRINGIR A COMPETITIVIDADE. JUÍZO DE COGNIÇÃO SUPERFICIAL. MEDIDA CAUTELAR. SUSPENSÃO DOS ATOS AFETOS AO CERTAME. REFERENDO.

REPRESENTAÇÃO (REPR)

Secretaria de Controle Externo no Estado da Bahia (SECEX-BA)

Inicialmente, registro que atuo nos presentes autos por força do art. 152 do Regimento Interno do TCU (RI/TCU) .
2.	A representação em análise pode ser conhecida, uma vez satisfeitos os requisitos de admissibilidade previstos no art. 113, § 1º, da Lei 8.666, de 1993, nos arts. 235 e 237, inciso VII, do Regimento Interno do TCU e no art. 103, § 1º, da Resolução TCU 259, de 2014.
3.	Cuidam os autos de representação, com pedido de medida cautelar, formulada pela empresa Prime Consultoria e Assessoria Empresarial Ltda., noticiando supostas irregularidades no Pregão Eletrônico 53/2018, realizado pelo Tribunal Regional do Trabalho da 5ª Região (TRT-5) , visando à contratação de empresa especializada para prestação de serviços de gestão informatizada da frota de veículos, com valor estimado de R$ 206.040,00/ano.
4. 	Resumidamente, a representante alega que o edital abarca exigência excessiva, passível de restringir a competitividade do certame, ao prever, no subitem 15.8, do anexo I, do Termo de Referência que a futura contratada deva "possuir base operacional com estrutura administrativa mínima para prestá-lo situada na cidade de Salvador ou Região Metropolitana, a fim de garantir toda e qualquer comunicação entre as partes, fornecendo sempre que necessário as devidas instruções aos usuários do sistema". 
5. 	Consoante apontou a Secretaria do TCU no Estado da Bahia, a exigência parece excessiva, pois, não haveria óbices para que o suporte e a comunicação fossem prestados mediante sistema informatizado e integrado via rede, sem que, necessariamente, a empresa possua escritório físico na região. Além disso, esse ônus imposto às licitantes não restou devidamente motivado, em desacordo com ampla jurisprudência desta Casa indicada no relatório precedente, o que caracterizou o fumus boni iuris. 
6.	O periculum in mora restou configurado em vista da iminente a realização do pregão. 
7.	Após a análise inicial, a unidade técnica propôs deferir o pedido de concessão de medida cautelar, com fulcro no art. 276 do Regimento Interno/TCU, bem como a realização de oitivas.
8. 	Em juízo de cognição sumária, o Ministro José Múcio Monteiro avaliou que estavam presentes os pressupostos para a concessão da medida cautelar requerida pela representante, bem como ausente o perigo na demora reverso, e, assim, determinou ao Tribunal Regional do Trabalho da 5ª Região/BA a suspensão do andamento do Pregão Eletrônico 18/2018, além da realização de oitiva acerca dos pontos levantados nestes autos, conforme despacho à peça 11, de 18/12/2018.
9.	Concordo com o posicionamento do Ministro José Múcio Monteiro e, nos termos do art. 276 do Regimento Interno, submeto ao referendo deste Plenário deste Tribunal a presente cautelar suspensiva.
10.	Ante o exposto, voto por que o Tribunal adote o acórdão que ora submeto a este colegiado.
TCU, Sala das Sessões Ministro Luciano Brandão Alves de Souza, em 23 de janeiro de 2019.
RAIMUNDO CARREIRO
Relator